【裁判字號】    89,易,2553
【裁判日期】    900320
【裁判案由】    詐欺
【裁判全文】
臺灣板橋地方法院刑事判決                        八十九年度易字第二五五三號
    公  訴  人  臺灣板橋地方法院檢察署檢察官
    被      告  戊○○
                乙○○
右列被告因詐欺案件，經檢察官提起公訴（八十八年度偵續字第一四四號），本院判
決如左：
    主  文
戊○○、乙○○均無罪。
    理  由
一、公訴意旨略以：被告戊○○、乙○○及甲○○（通緝中，嗣到案後另結）共同意
    圖為自己不法之所有，明知新竹科學園區並無所謂之「疏運計畫」，竟向告訴人
    丙○○訛稱願共同合作營運科學園區疏運計畫之交通車輛，且業與新竹科學園區
    管理局秘書室研究員丁○○達成協議，由丁○○協助取得承攬園區之小型巴士輸
    運，而於民國八十七年元月二十日，與丙○○簽定合作營運之合約書。當日，乙○○、戊○○、甲○○即到丙○○之配偶告訴人己○○任職之修德國民小學（位
    於台北縣三重市），向己○○索取新台幣（下同）一百五十萬元之支票作為合作
    營運之資本（其中一半之金額係丙○○之出資額，另一半係丙○○借與乙○○、
    戊○○、甲○○之出資額），並向己○○稱一百五十萬元是要交給丁○○，請己○○開具記名支票，己○○不疑有詐，即開立三張面額合計為一百五十萬元、受
    款人均為丁○○之支票交予乙○○等人。次日，戊○○、甲○○再次前往修德國
    民小學，以為避免丁○○之困擾為由，要求己○○將上開支票均改為無記名支票
    ，己○○不疑有他均應允換票，嗣經乙○○、戊○○、甲○○提示兌現無誤。迨
    八十七年六月底，丙○○夫婦發現新竹科學園區並無所謂之「疏運計畫」後，經
    向丁○○查詢，丁○○復告知丙○○夫婦從不知乙○○、戊○○、甲○○曾向其
    等收取一百五十萬元，丁○○更未曾收取任何金錢，丙○○、己○○至此始知被
    騙。因認被告均涉犯刑法第三百三十九條一項之詐欺取財罪。
二、按犯罪事實應依證據認定之，無證據不得推定其犯罪事實。又不能證明被告犯罪
    者，應諭知無罪之判決，刑事訴訟法第一百五十四條、第三百零一條第一項分別
    定有明文。所謂證據，係指足以認定被告確有犯罪行為之積極證據而言，該項證
    據自須適合於被告犯罪事實之認定，始得採為斷罪資料。苟積極證據不足為不利
    於被告事實之認定時，即應為有利於被告之認定，更不必有何有利之證據（參照
    最高法院二十九年上字第三一０五號、三十年上字第八一六號判例），又事實之
    認定，應憑證據，如未能發現相當證據，或證據不足以證明，自不能以推測或擬
    制之方法，以為裁判基礎（參照最高法院四十年台上字第八六號判例），且為刑
    事訴訟法上證明之資料，無論其為直接證據或間接證據，均須達於通常一般之人
    均不致於有所懷疑，而得確信其為真實之程度，始得據為有罪之認定，若其關於
    被告是否犯罪之證明未能達此程度，而有合理性懷疑之存在，致使無從形成有罪
    之確信，根據「罪證有疑，利於被告」之證據法則，即不得遽為不利於被告之認
    定（參照最高法院七十六年臺上字第四九八六號判例），再者，告訴人之告訴係
    以使被告受刑事追訴為目的，其陳述是否與事實相符，仍應調查其他證據以資審
    認（參照最高法院五十二年台上字第一三００號判例），又刑法第三百三十九條
    第一項詐欺取財罪之成立，以意圖為自己或第三人不法所有，以詐術使人將本人
    或第三人之物交付為要件，故須具備：一、行為人有為自己或第三人不法所有之
    主觀意圖。二、行為人向被害人施用詐術。三、被害人因其詐術而陷於錯誤，而
    交付本人或第三人之物等三項構成要件始足當之，苟欠缺其一，即無從成立該罪
    ，此觀該法條規定自明。
三、本件公訴人認被告涉有前揭詐欺罪嫌，無非係以：右揭事實業據告訴人丙○○、
    己○○指述甚詳，並有合約書影本一份附卷可稽，又被告等假借新竹科學園區管
    理局秘書室研究員丁○○之名義向告訴人等收取款項，嗣告訴人等向丁○○查詢
    ，丁○○立即告知告訴人等遭被告等人所欺騙，請告訴人等速向被告等索回已支
    付之費用等情，復經證人丁○○到庭證述歷歷為據。然訊之被告戊○○、乙○○
    固坦承向告訴人邀集投資一百五十萬元於新竹科學園區輸運計畫之競標，伊等本
    身也有投資，但資金為甲○○在運用，但嗣後因計畫未施行而失敗，經告訴人之
    索討而陸續還款一百二十萬元，尚餘三十萬元未還，告訴人並已就乙○○所有之
    客車強制執行取償等情，惟堅決否認有前開詐欺犯行，辯稱：新竹科學園區確實
    有疏運計畫之議，係嗣後該計畫未施行而致投資失利，並非渠等無中生有，與告
    訴人簽約當時亦曾強調要等招標公告出來才成立投資，而丁○○係經甲○○介紹
    而認識，亦未藉丁○○名義以詐欺告訴人等語。經查：
（一）新竹科學園區確曾有巡迴公車計畫之議，有八十六年九月五日科學園區管理局
      員工福利委員會發行之「科學城生活新資訊」報刊（參偵查卷第四十二頁）可
      佐，並經證人即科學園區管理局秘書丁○○到庭結證稱：八十七年七月二十日
      開始有試辦二個月，後來因成效不佳而取消，並提出八十七年六月二十日刊行
      之「科學城生活新資訊」及會議資料為佐等情（參偵續卷第七十六頁、本院九
      十年三月六日審判筆錄），足認被告此部分陳述應可採信。
（二）告訴人丙○○陳稱：「這些錢都不是我的，是己○○的錢」，告訴人己○○則
      稱：本件投資均由其經手，較丙○○清楚，科學園區疏運計畫係乙○○所告知
      ，當時係因被告等提出科學園區之公文及交通大學所作之疏運計畫研究報告，
      始信任被告（偵查卷第三頁、本院九十年二月二十日訊問筆錄），核與被告乙○○所提出附卷之科學工業園區管理局委託國立交通大學運輸工程與管理學系
      研究「新竹科學工業園區巡迴公車與停車系統營運管理之研訂」計畫書相符。
      ，可知告訴人於開立支票當時，係因認為新竹科學園區有此計畫而投注金錢，
      就有疏運計畫存在乙節，其認知與事實既無不符，即難謂被告於此節有施用詐
      術，致告訴人陷於錯誤之情形。
（三）告訴人己○○原固稱：係因見被告等提供之疏運計畫簡報等相關資料，並經與
      丁○○共餐，因此相信此計畫，而後開立支票投資（偵查卷第一頁背面），惟
      復改稱：「他們有約我與丙○○與科學園區一個秘書長丁○○一起吃飯，是在
      投資不久後的事情，我們認為丁○○所言應該實在，所以才相信」，「我們是
      主動去找丁○○，他說我們被甲○○騙了」（九十年二月二十日訊問筆錄），
      「（為何支票要指名開給丁○○？）我認為是要取得合約」，「（在妳的認知
      裡這筆錢的用途如何？）是要打通關節活動之用」，「（當時有無向其他單位
      求證？）我想會有這件事，才會有這件事情出來，是在拿錢之前他們就要帶我
      去見丁○○，但我們抽不出時間來，是在農曆年前的事」，「見丁○○是在拿
      錢之後」，「因大家都是作運輸業，就相信他們」（同前訊問筆錄），「甲○○曾出示科學園區之公文影本給我看過，表示其與丁○○頗為密切，我們在飯
      局中有提及合約取得的問題，丁○○說沒有問題」（同前審判筆錄）。與證人
      丁○○除否認有說過「合約沒有問題」外，證稱：「主要是甲○○來找我，表
      達其有意願參與投標，乙○○及戊○○是在吃飯的場合才見到的，當時丙○○
      及己○○也在場，是甲○○來約的」，「戊○○及乙○○我在其他場合並無見
      過面的印象。主要都是甲○○與我接觸的」，「飯局結束後幾個月要接近年底
      時，己○○有來找我，問起他們活動費的事，我聽了很生氣。我有找甲○○，
      他就寫一份切結書給我，表示事情與我無關。我並告訴丙○○及己○○：甲○○涉嫌詐欺，請他們趕緊要求甲○○退款」（同前審判筆錄）等情互核大致相
      符，亦足見告訴人係在付款投資後始與丁○○見面接觸，顯然並非以被告等與
      丁○○之關係為主要考量，且於付款之時僅係認為用供活動之費用，並非認為
      已開始投資，仍難僅憑被告等未提出全額之支出憑據即認為有詐欺之事實。另
      就被告戊○○、乙○○自稱與丁○○並不熟悉，告訴人己○○亦稱「在飯局中
      感覺甲○○與丁○○頗為熟悉，戊○○及乙○○應是透過甲○○才認識的，但
      與丁○○並不熟悉」，並與證人丁○○所證互核相符，尚難認定被告戊○○、
      乙○○有假借丁○○名義而詐欺告訴人之情形，另亦無從證明被告戊○○、乙○○就此部分知情並與被告甲○○有犯意聯絡，尚難僅憑告訴人單方之指訴而
      論斷被告等有此犯行。
（四）告訴人己○○先稱：八十七年一月被告等先拿一百五十萬元，三月間發現科學
      園區未公告要招標，因此去找丁○○，丁○○表示有此方案，但沒有如此快實
      施，因此發現被騙等情（偵查卷第二十三頁背面），惟查依告訴人丙○○與被
      告戊○○、乙○○及甲○○三人所簽訂之「合約書（八十七年一月二十日）」
      所示，雙方係約定於八十七年六月三十日未取得與園區合約即解除此合作營運
      ，並約定該合約應以九人座小巴士為主要疏運車輛，如以大、中型巴士或客運
      為主，亦退出營運等條款。由上開合約書內容觀之，並未保證必然取得園區疏
      運計畫，即難認告訴人係因被告等佯稱與丁○○有特殊關係、必可疏通取得園
      區疏運計畫合約而陷於錯誤。次查告訴人於提起告訴時，固稱該合約書係在八
      十七年一月二十日開票「事後月餘」，因被告等均無動靜始要求補簽（偵查卷
      第二頁），於本院審理時告訴人丙○○則陳稱該合約「是在後來計畫失效他們
      沒有辦法拿出錢之後才簽的」（九十年二月二十日訊問筆錄），告訴人己○○
      則改稱「是事後於五月補簽的，故意將日期押回取款日期」，但亦自承無從證
      明此事（同前審判筆錄），雖告訴人前後指述不一，難供憑斷，而被告等則均
      堅詞否認日期係倒填，惟即認告訴人所述為真，亦堪認被告等尚有還款之意思
      ，乃願補行簽署合約，仍無從認定被告等於邀集投資伊始即有詐欺犯意。
四、綜據上述，被告戊○○、乙○○前開所辯，尚非全無可採，堪認被告等向告訴人
    邀集投資時，並無施用任何詐術。告訴人投注金錢及被告取得該筆金額之過程，
    亦無被告施用詐術而使告訴人陷於錯誤之可言，縱被告嗣後未立即依約還款，亦
    與刑法第三百三十九條詐欺罪之構成要件有間。又本件告訴人張淑英自承就被告
    等尚未還清之三十萬元已就被告乙○○之車輛強制執行取償，雖價值不滿三十萬
    元，但也就算了。並稱覺得被告甲○○才是主謀，被告戊○○、乙○○可能是受
    到連累，願意原諒二人。是本件被告戊○○、乙○○部分應屬民事上債務不履行
    之糾葛，理應循民事訴訟之途徑謀求解決方為正途。從而公訴人所認被告涉有上
    開犯行，尚難認已有足為不利被告認定之相當證據，其間有合理之懷疑性存在，
    無法達到確信其為真實之程度。揆諸上開判例意旨，即不得遽為不利於被告之認
    定。此外，復查無其他積極證據足以證明被告確有公訴人所指之詐欺犯行，既不
    能證明被告犯罪，即應為被告無罪之諭知。據上論斷，應依刑事訴訟法第三百零
    一條第一項，判決如主文。
本案經檢察官馬中琍到庭執行職務。
中      華      民      國    九十      年      三      月     二十     日
                              臺灣板橋地方法院刑事第五庭
                                            法  官  王  偉  光
右正本證明與原本無異
如不服本判決應於送達後十日內向本院提出上訴狀
                                            書記官  陳  怡  君
中      華      民      國    九十      年      三      月    二十一    日


司法院資訊處製作；財團法人民間司法改革基金會備份。
